臺灣高等法院高雄分院刑事判決　　 95年度上更(一)字第372號
上　訴　人　臺灣屏東地方法院檢察署檢察官
上　訴　人
即　被　告　甲○○
指定辯護人　顏萬文律師
上列上訴人因被告違反毒品危害防制條例案件，不服臺灣屏東地
方法院91年度訴字第282 號中華民國92年8 月26日第一審判決（
起訴案號：臺灣屏東地方法院檢察署91年度偵字第530 號），提
起上訴，判決後，經最高法院發回更審，本院判決如下：
     主  文
原判決關於轉讓第二級毒品部分撤銷。
甲○○被訴轉讓第二級毒品部分，無罪。
其他上訴駁回。
     理  由
一、公訴意旨略以：被告甲○○與張福華係舊識，2 人均有施用
    第二級毒品之惡習。緣甲○○自民國90年1 月24日後某日起
    ，因聲氣相投及同村情誼（甲○○家住台中縣烏日鄉○○村
    ○○路便行巷215 弄20號，張福華家住同巷270 之3 號），
    時常至張福華家中走動，進而經常與張福華一同施用第二級
    毒品安非他命。惟因張福華經濟狀況不佳，甲○○即基於轉
    讓第二級毒品安非他命之概括意思，多次在張福華或自己家
    中，提供第二級毒品安非他命予張福華施用。惟日後即另起
    販賣之概括犯意，在2 人家人，或主動或受張福華之詢問，
    連續以新台幣（下同）500 元至1,000 元不等價格，販賣第
    二級毒品安非他命5 至6 次予張福華。嗣甲○○於90年3 月
    10日，因騎乘張福華之機車在台中市○○路上發生車禍，致
    遭員警開單告發6, 300元（因無照駕駛及未帶行車執照），
    而甲○○為求抵償罰單費用，遂又承前之轉讓犯意，以每次
    500 元至1,000 元不等之代價，提供第二級毒品安非他命供
    張福華施用抵償多次。嗣於90年3 月22日17時30分許，為警
    在張福華家中分別查獲2 人持有第二級毒品安非他命，並自
    張福華書桌上扣得甲○○提供抵償之第二級毒品安非他命1
    包（毛重0.7 公克）後，由張福華主動供出上情，因認被告
    涉犯毒品危害防制條例第4 條第2 項販賣第二級毒品罪及同
    條例第8 條第2 項轉讓第二級毒品罪嫌。
二、本件公訴人認被告涉犯販賣第二級毒品罪及轉讓第二級毒品
    罪嫌，係以被告甲○○於90年3 月22日警訊中曾經自白轉讓
    第二級毒品，並據證人張福華於警訊及偵查中指證明確，復
    有扣案之第二級毒品安非他命1 包可證，為其論據。訊據上
    訴人即被告甲○○（下稱被告）堅決否認有販賣第二級毒品
    及轉讓第二級毒品犯行，辯稱：其與張福華雖曾同地施用安
    非他命，惟係各吸各的，並無轉讓行為，且張福華亦知悉其
    係向綽號「中正」之人購買安非他命，張福華亦認識綽號「
    中正」之男子，其豈有不直接向綽號「中正」男子購買而向
    伊購買之理，又交通違規罰單處罰之主體並非張福華，無須
    透過張福華繳納，張福華所稱抵償云云，顯屬無稽；再者，
    張福華就販賣、轉讓之次數、販賣之金額及罰單抵銷之次數
    為1 次或2 次，其先後證述不一，顯有瑕疵，自不能採為論
    罪之憑據等語。
三、按被告未經審判證明有罪確定前，推定其為無罪，犯罪事實
    應依證據認定之，無證據不得認定犯罪事實；又不能證明被
    告犯罪者，應為無罪判決之諭知，刑事訴訟法第154 條、第
    301 條第1 項分別定有明文。次按刑事訴訟法上所謂認定犯
    罪事實之證據，係指足以認定被告確有犯罪行為之積極證據
    而言，如未能發現相當證據或證據不足以證明，自不能以推
    測或擬制之方法，以為裁判基礎（最高法院29年上字第3105
    號判例及40年台上字第86號判例參照）；又認定犯罪事實，
    所憑之證據，雖不以直接證據為限，間接證據亦包括在內，
    然無論直接或間接證據，其為訴訟上之證明，須於通常一般
    之人均不致於有所懷疑，而得確信其為真實之程度者，始得
    據為有罪之認定，倘其證明尚未達到此一程度，而有合理性
    懷疑之存在時，即無從為有罪之認定（最高法院76年台上字
    第4968號判例參照）。
四、證據能力之意見
  (一)按證人恐因陳述致自己受刑事追訴或處罰者，得拒絕證言；
    又證人有第181 條之情形，應告以得拒絕證言，刑事訴訟法
    第181 條、第186 條第2 項分別定有明文。本件證人張福華
    於警訊、偵查及審理中指證被告甲○○有販賣及轉讓第二級
    毒品安非他命之犯行，並無因此項陳述致自己受刑事追訴或
    處罰之危險，核與刑事訴訟法第181 條、第186 條第2 項規
    定不合，被告之指定辯護人執此抗辯證人張福華之證言無證
    據能力，自屬無據。
  (二)按被告以外之人於偵查中向檢察官所為陳述，除顯有不可信
    之情況者外，得為證據，同法第159 之1 第2 項定有明文。
    偵查中對被告以外之人（包括證人、鑑定人、告訴人、被害
    人及共同被告等）所為之偵查筆錄，或被告以外之人向檢察
    官所提之書面陳述，性質上均屬傳聞證據。惟現階段刑事訴
    訟法規定檢察官代表國家偵查犯罪、實施公訴，依法其有訊
    問被告、證人及鑑定人之權，證人、鑑定人且須具結，而實
    務運作時，檢察官偵查中向被告以外之人所取得之陳述，原
    則上均能遵守法律規定，不致違法取供，其可信度極高，職
    是，被告以外之人前於偵查中已具結而為證述，除反對該項
    供述得具有證據能力之一方，已釋明「顯有不可信之情況」
    之理由外，不宜以該證人未能於審判中接受他造之反對詰問
    為由，即遽指該證人於偵查中之陳述不具證據能力。本院查
    證人張福華於檢察官偵查中所為之陳述，其未曾提及檢察官
    在偵查時有非法取供之情形，又查無顯不可信之情況，依上
    開說明，其於偵查中之證言具有證據能力。
  (三)證人張福華於警訊所為之陳述，為被告以外之人於審判外之
    陳述，為傳聞證據，辯護人對上開陳述之證據能力聲明異議
    ，又無符合得為證據之例外規定，依刑事訴訟法第159條第1
    項規定，不得作為證據，至於作為證明其他證據證明力之彈
    劾證據，屬自由證明範圍，要非法所禁止，附此明。
五、得心證之理由（公訴人所舉之證據，能否形成有罪之確信，
    而無所懷疑？）
  (一)證人張福華於警訊供稱：「向甲○○購買5 、6 次安非他命
    ，在他家裡，以後他便會主動至我家問我要不要買，如果有
    錢便會跟他買，並一起在我房內吸食毒品，如果沒有，他亦
    會分我一些吸食剩的安非他命給我吸食」、「在前天即20號
    晚上大約19時許，他主動帶毒品安非他命前來我家，並告訴
    我有沒有錢，而我剩500 元他便拿1 包安非他命給我，說剩
    下不夠500 元因他之前欠我500 元相抵」等語（見90年度偵
    字第5945號卷第14頁背面倒數第5 行起、第15頁倒數第6 行
    ）。於台灣台中地方法院檢察署檢察官偵查中供稱：「（問
    ：你向甲○○買安非他命幾次？）我向別人拿的，是昨天他
    來，我們一起用的」、「（問：為何與他一起用？）他來找
    我，我就拿出來一起用」；同日偵查中又改稱：「問：警訊
    時你稱向他買5 、6 次，每次1,000 元買？）有，不一定，
    我有向他買5 、6 次」、「（問：你有無向他買5 、6 次？
    ）有，時間太久了不確定，應是過年回來的時候，有向他買
    5 、6 次；每次500 、1,000 元」、又稱「（問：購買金額
    ？）有時1,000 或2,000 ，且因他有欠我錢，故也有從中扣
    抵」、「（問：他有無免費送你吸食？）剛開始有，給過1
    、2 次，約在今年過年後大概2 、3 月曾有拿給我吸，都在
    他家，每次只有一點點，後來才開始買，一直到3 月22日被
    警抓到這段期間都是向他買的」等語（見90年度偵字第5945
    號卷第39頁以下、57頁背面以下）。嗣案件移轉台灣屏東地
    方法院檢察署檢察官偵查時亦證稱：「（問：何時開始向甲
    ○○買藥？）約過年後，我向他買過5 、6 次，但他也提供
    蠻多次讓我施用，我們會相互去對方家共享毒品，有時候他
    主動會問我要不要買，我也會主動打電話給他問有無貨可使
    用」、「交易地點有時在他家，有時在我家，我2 人的家距
    離走路不用5 分鐘，每次買都是500 至1,000 元」、「我是
    實話實說，而且家人要我將實話實說出來；我沒有注意是否
    被偷斤減兩」、「90年3 月22日那包毒品是販賣給你或互抵
    ？）應是互抵，抵我罰金的那部分」等語（見91年度偵字第
    530 號卷16頁背面至17頁）。於原審法院審理時證稱：「（
    問：甲○○是否平常就有販賣安非他命給你？）有」、「（
    問：90年3 月22日下午5 時有查到安非他命是誰的？）少的
    是我的，是我跟他用罰單來抵扣」、「（那包抵扣多少錢？
    ）大約500 元」、「在台中、屏東地檢署偵查訊問中所說的
    話實在」、「（問：開始他給你使用安非他命時是不是不用
    錢？）是的，開始是不用錢，後來就要拿錢」、「（問：跟
    誰買的？）跟甲○○買的；共買了6 次」、「（問：這5 、
    6 次大約是在何時買的？）大約在90年那時候」、「（問：
    買的地點？）在台中縣烏日鄉我家或是他家」、「（問：你
    有無跟陳拿過不要錢的安非他命？）有」、「（問：安非他
    命不要錢的拿過幾次？）大約3 、4 次；在查獲前1 個多月
    左右；地點在我家或陳家」、「（問：跟陳買安非他命是多
    少錢？）500 至1,000 元」、「（問：跟陳買安非他命的次
    數？）大約5 、6 次」「（問：地點？）有在他家或是我家
    」、「（買多少？）500 至1,000 」、「（買安非他命的時
    間？）在查獲前大約1 個月」、「（問：最後1 次？）在警
    察查獲前的當天或是前1 天」、「（問：警察查獲扣得之安
    非他命0.7 公克是如何來的？）是我的；跟甲○○拿的」、
    「（問：多少錢拿的？）500 元」、「最後1 次被查獲的0.
    7 公克安非他命是用買的或用抵的？）用抵銷的」等語（見
    原審卷第26頁、第103 頁以下）。於本院前審審理時亦證稱
    ：「（問：抵償幾次？）詳細次數我不記得，但我記得超過
    2 次」、「（問：是否有以金錢向被告買過安非他命？）有
    的，是4 、5 次或5 、6 次，因為時間隔久，我忘了」、「
    （問：被查獲0.7 公克安非他命被告如何賣給你？）該安非
    他命是被告賣給我的」、「（問：被告無償拿給你幾次？）
    我不清楚，被告拿來就一起吸食，份量不多」等語（見本院
    上訴卷第99頁以下），依上開供述，證人張福華究係向被告
    甲○○購買安非他命？抑或向他人購買？（見90年度偵字第
    5945號偵查卷第39頁），向被告究竟購買5 次或6 次？是否
    包括以罰單抵償？每次購買價格係每包500 元？或1,000 元
    ？又被查獲之安非他命1 小包0.7 公克，究係1,000 元而以
    罰單抵銷其中之500 元而另外交付500 元？抑或係500 元而
    以罰單金額抵銷？另以罰單抵銷係1 次或2 次？轉讓部分，
    係相互請客提供對方吸食？或被告單方面轉讓行為？係被告
    分一些吸剩的安非他命給張福華？或每次提供安非他命1 小
    包？又轉讓安非他命之次數為何？證人張福華所述前後並不
    一致，顯屬可疑；又涉犯施用第二級毒品罪者，供出毒品來
    源因而破獲者，得減輕其刑，毒品危害防制條例第17條定有
    明文，證人張福華是否為圖減刑而誣指被告販賣及轉讓安非
    他命亦屬可能；綜上說明，自不得僅憑證人張福華前後不一
    之指證，遽認被告有非法販賣及非法轉讓安非他命之行為。
  (二)被告甲○○自警訊、偵查、原審及本院均堅決否認有無償轉
    讓及非法販賣安非他命予證人張福華之行為，始終如一，並
    無二致。公訴人認被告甲○○於90年3月22日警訊中曾經自
    白轉讓第二級毒品一節，自屬無據。再者，被告甲○○被警
    方查獲有轉讓及販賣安非他命之嫌疑後，警方並未查扣電子
    秤、空夾鏈袋等販賣分裝安非他命之工具，除證人張福華單
    方面之指證外，本院查無其他確切證據足以證明被告有轉讓
    及販賣安非他命之犯行。又本院於96年1月3日裁定意旨略以
    ：「最高法院發回意旨稱，上訴人甲○○固有借用張福華之
    機車遭警取締而開單罰款之事實，另查獲上訴人甲○○及張
    福華持有安非他命供其等施用，如何能據為認定上訴人甲○
    ○有連續無償轉讓及販賣5次之犯罪之補強證據？應由檢察
    官負舉證責任」，檢察官收受本裁定後，並未就此部分犯罪
    事實，負舉證責任，並指出證明之方法，以說服法院形成有
    罪之心證。
  (三)至於長昕生活事業股份有限公司新東分公司濫用藥物尿液檢
    驗報告（本院上訴卷第109 頁），及扣案之第二級毒品安非
    他命1 小包（毛重0.7 公克），至多僅能證明證人張福華及
    被告有施用第二級毒品安非他命之行為；又違規罰單至多僅
    能證明被告有無照騎乘機車之行為，均不能憑此推論被告涉
    犯前開罪責，附此明。
  (四)綜上所述，依公訴人所舉之證據及卷內之資料，均無從證明
    被告有轉讓安非他命及非法販賣安非他命之行為，自不能以
    毒品危害防制條例第4 條第2 項、第8 條第2 項之罪相繩，
    公訴人所舉之證據不能證明被告犯罪，此外，檢察官復不能
    舉證說服法院形成有罪之心證，被告犯罪尚屬不能證明。原
    審失未詳察，就轉讓第二級毒品部分為有罪之判決，自屬無
    據，被告執此提起上訴為有理由，應予撤銷改判，就轉讓第
    二級毒品部分諭知無罪之判決。原審就非法販賣第二級毒品
    部分諭知無罪之判決，核無不合，檢察官上訴意旨認以罰單
    抵償安非他命部分有營利之意圖，並非轉讓行為，應論以販
    賣第二級毒品罪，及販賣第二級毒品部分應改論有罪之判決
    ，均為無理由，就被訴販賣第二級毒品部分諭知上訴駁回。
據上論結，應依刑事訴訟法第368 條、第369 條第1 項前段、第
364條、第301條第1項，判決如主文。
本案經檢察官蔡國禎到庭執行職務。
中　　華　　民　　國　　96　　年　　2 　　月　　14　　日
                  刑事第五庭    審判長法  官  曾永宗
                                      法  官  任森銓
                                      法  官  陳  箐
以上正本證明與原本無異。
檢察官如不服本判決應於收受本判決後10日內向本院提出上訴書
狀，其未敘述上訴理由者，並得於提起上訴後10日內向本院補提
理由書狀（均須按他造當事人之人數附繕本）。
中　　華　　民　　國　　96　　年　　2 　　月　　15　　日
　　　　　　　　　　　　　　　　　　　書記官  陳武悅
